【裁判字號】    88,訴,847
【裁判日期】    890822
【裁判案由】    分割共有物
【裁判全文】
臺灣嘉義地方法院民事判決  八十八年度訴字第八四七號
    原      告  甲○○
    訴訟代理人  丑○○
    被      告  辛○○
                            明.
                壬○○    住同.
    右  一  人
    訴訟代理人  庚○○    住同.
    被      告  乙○○    住同.
    訴訟代理人  寅○○    住同.
    兼右一人
    訴訟代理人  己○○    住同.
    被      告  蔡  炮    住同.
                癸○○    住同.
                子○○    住同.
                丁○○    住同.
    右  一  人
    訴訟代理人  丙○○    住同.
                楊勝夫  律師
    被      告  戊○○○  住嘉.
右當事人間請求分割共有物事件，本院判決如左：
    主    文
兩造共有坐落嘉義縣太保市○○段五０六號建面積０．一六八八三一公頃土地分割如
附圖★案所示：
      編號★部分面積★公頃分歸被告★取得；
      編號★部分面積★公頃分歸被告★取得；
      編號★部分面積★公頃分歸原告取得；
      編號★部分面積★公頃分歸被告★、★、★共同取得，各按其應繼分保持公同
      共有；
      編號★部分面積★公頃分歸被告★、★各按應有部分依序為★分之★、★分之
      ★保持共有；
      編號★部分面積★公頃，供道路使用，由兩造按原應有部分比例保持共有。
訴訟費用，由被告蔡炮、癸○○、子○○連帶負擔★分之★；由被告乙○○、己○○
連帶負擔★分之★，由被告辛○○負擔★分之★；由被告壬○○負擔★分之★；由被
告丁○○負擔★分之★；由被告戊○○○負擔★分之★；餘由原告負擔。
    事      實
甲、原告方面：
  一、聲明：求為判決分割坐落嘉義縣太保市○○段五０六號建面積０．一六八八三
            一公頃土地。
  二、陳述：坐落嘉義縣太保市○○段五０六號建面積０．一六八八三一公頃土地（
            以下簡稱系爭土地），為原告與被告辛○○、壬○○、庚○○、乙○○
            、己○○、癸○○、子○○、丁○○、戊○○○及已死亡之蔡炮所共有
            ，其應有部分分別為：原告六分之一，被告乙○○、己○○各為十二分
            之一，被告癸○○、子○○及已死亡之蔡炮各為十八分之一，被告蔡振
            德二十七分之二、被告壬○○一百三十五分之十九、被告丁○○六分之
            一、被告戊○○○一百三十五分之十六，茲因系爭土地並無因法令規定
            或物之使用目的不能分割或契約約定有不分割之期限等情形，兩造又無
            法達成分割協議，爰訴請分割系爭土地。
  三、證據：提出土地登記簿謄本三件、地籍圖謄本一件、都市計畫土地使用分區證
            明書一件、戶籍謄本二件等為證，並聲請勘驗現場。
三、證據：提出土地登記簿謄本、地籍圖謄本、公告現值證明、繼承系統表各一份、
戶籍謄本★份等為證，並聲請勘驗現場。
乙、被告方面：被告★、★未於言詞辯論期日到場，亦未提出書狀作何聲明或陳述；
被告★、★則未於最後言詞辯論期日到場，惟據其等前所到場，與其餘被告所為之聲
明、陳述如左：
一、聲明：求為判決駁回原告之訴。
二、陳述：
（一）共同陳述部分：均同意分割，並希望按使用現狀分割，惟不同意原告所提分割
方案。
（二）被告★部分：
（三）被告★部分：
（四）被告★部分：
    理      由
一、本件被告★、★經通知，均未於言詞辯論期日到場；被告★、★經通知，則均未
    於最後言詞辯論期日到場，核均無民事訴訟法第三百八十六條所列各款情形，爰
    依原告之聲請，由其一造辯論而為判決。
二、本件原告起訴主張：★★★★★等語。被告★、★等均陳稱同意原物分割等語；
    另被告★、★則各以★、★等語，資為抗辯。
三、按「各共有人得隨時請求分割共有物。但因物之使用目的不能分割或契約定有不
    分割之期限者，不在此限」；又共有物分割之方法，不能協議決定者，法院得因
    任何共有人之聲請，命為分配，民法第八百二十三條第一項、第八百二十四條第
    二項定有明文。經查：原告所主張之前開事實，業據提出★★★★★為證，並為
    到場之被告所不爭執，且經本院勘驗現場查證屬實，有勘驗筆錄乙份足憑。又系
    爭土地登記之面積為★公頃，與實際面積★公頃不符，亦有複丈成果圖內所載附
    註足憑，從而，原告為訴訟經濟計，訴請被告應協同原告就系爭土地辦理面積更
    正登記為★公頃，及訴請被告★、★、★、★應就系爭土地所有權人★之應有部
    分★分之★辦理繼承登記，並訴請分割系爭土地，均有理由，應予准許。
四、至於分割方法，本院爰審酌：系爭土地為★形，土地北側面臨道路寬十二公尺，
    土地西側面臨道路寬八公尺，東南兩側旁則均為他人之土地暨土地使用現況等經
    本院勘驗現場查證屬實之事實，
｛ａ｝分割方案加以採用的理由
衡量分割後各當事人對於土地利用之最大經濟效益，認為如採★所示之分割方案，分
割後之每一筆土地，形狀均較方正而完整，利於開發使用，能夠增加土地利用之經濟
效益；
且能顧慮★、★、★、★各當事人應有部分比例之大小，衡平比例分配其等面臨★側
道路之臨路寬度；
且★、★、★三兄弟相鄰分配在★所示★、★、★四方形相鄰部份，利於土地之整體
開發；
又★面巷道從中間穿過，對於分配在巷道兩側之★、★、★，均方便出入，能提升土
地之利用價值；
兩造均同意如★所示★部分上★所建建物分割後之完整性；
該地雖未面臨道路，惟有巷道與公路相通，爰留設如★所示之巷道，避免系爭土地因
分割而致生袋地之情形；
｛ｂ｝分割方案不予採用的理由
至於★所主張之★所示分割方案，分割後★所分得★部分之土地，形狀並非完整，無
法為最佳效益之利用；
又★所示分割方案所留巷道使用之面積雖較少，惟對於分配在該方案★部分之★、★
與對於分配在該方案★部分之★而言，因出入不便，大大減少土地利用之價值；
再雖然★所示分割方案較能符合兩造之使用現狀，惟因系爭土地地上物，均已老舊且
結構大部分為磚木造瓦頂平房，價值非高之事實，既經本院勘驗現場查證屬實，有勘
驗筆錄可徵，並有複丈成果圖相佐，若為屈就此等事實，而就該方案為分割，顯然大
大減低土地往後利用之整體經濟價值；
又★所示分割方案面臨土地★邊道路之寬度，雖能參酌★所主張原有★之基礎，惟無
法均衡共有人現應有部分之大小，不合實際；
如採★所示分割方案，★分得★部分與★分得★部分，★側均過於狹長，且該★部分
面臨★邊★側出口現有建物擋住通路，不利進出，且★部分形狀不夠方正，不利利用
；
至於主張採用★所示分割方案之★雖陳稱：渠等所蓋建物面積並未超過應有部分所得
面積，其他空地可供其他共有人分割之用云云，惟查★所蓋建物位置分散，且其等建
物分別為鐵架石綿瓦、磚造住房、木磚造住房，價值非高，已經本院勘驗現場查證屬
實，並有如後附現場圖足據，若為保留該等建物之完整，勢必造成其他共有人分割後
分得土地成不規則形狀，不利土地之利用，並不符經濟效益，★所為抗辯，尚無足取
，併此敘明；
｛ｃ｝歸納論結
故綜上所述，爰採酌如★所示之分割方案，並判決如主文所示。
六、有關分割後仍保持共有者之應有部分計算結果，就分割後保持共有之土地，其各
該共有人之應有部分比例應為：(一)★、★、★、★共同取得之★部分土地，以其等於
分割前其應有部分均相同，故其等分割後應有部分之比例均為四分之一。(二)★、★共
同取得之★部分土地，以其等於分割前其應有部分均相同，故其等分割後應有部分之
比例均為二分之一。(三)★、★、★、★、★共同取得之★部分土地，以★於分割前應
有部分為★分之★即★分之★，而★、★、★、★於分割前應有部分則均為★分之★
即★分之★，★為★、★、★、★之★倍，故其等分割後應有部分之比例★應為★分
之★，而★、★、★、★則均為★分之★。
八、據上論結，原告之訴為有理由，並依民事訴訟法第三百八十五條第一項前段、第
七十八條、第八十一條第二款、第八十五條第一項後段（或第二項），判決如主文。
中      華      民      國    八十九    年      八      月    二十二    日
~B臺灣嘉義地方法院民事第二庭
~B    法  官  楊力進
右為正本係照原本作成
如對本判決上訴須於判決送達後廿日內向本院提出上訴狀
中      華      民      國    八十九    年      八      月    二十二    日
~B    書記官  賴琪玲


司法院資訊處製作；財團法人民間司法改革基金會備份。
